ACORDAO-COMPLETO-2567709

ACÓRDÃO 35/2023 ATA 1/2023 - SEGUNDA CÂMARA

VISTOS, relatados e discutidos estes autos que tratam de pedido de reexame interposto por Alvanete Maria Campos de Oliveira, Fatima Maria Campos Simões, Marcia Maria Cajueiro Campos e Silvani Maria Campos Varella, beneficiárias da pensão militar instituída pelo Sr. Boanerges de Souto Campos, contra o Acórdão 1188/2022-TCU-Segunda Câmara, que considerou ato de pensão militar ilegal e negou-lhe registro;
ACORDAM os Ministros do Tribunal de Contas da União, reunidos em Sessão da 2ª Câmara, ante as razões expostas pelo Relator, e com fundamento nos arts. 32, parágrafo único, 33 e 48, da Lei 8.443/1992, em:
9.1. conhecer do pedido de reexame para, no mérito, negar-lhe provimento; e
9.2. dar ciência desta decisão às recorrentes e aos demais interessados.

Pedido de reexame (peça 29) interposto pelas Sras. Alvanete Maria Campos de Oliveira, Fatima Maria Campos Simoes, Marcia Maria Cajueiro Campos e Silvani Maria Campos Varella, beneficiárias da pensão militar instituída pelo Sr. Boanerges de Souto Campos, na condição de filhas do instituidor, contra o Acórdão 1.188/2022TCU2ª Câmara (peça 8), que teve como relator o Excelentíssimo Senhor Ministro Bruno Dantas

Segunda Câmara

Comando da Aeronáutica.

3. Interessados/Responsáveis:
3.1. Interessados: Alvanete Maria Campos de Oliveira (XXX.015.927-XX); Centro de Controle Interno da Aeronáutica; Fatima Maria Campos Simões (XXX.905.517-XX); Marcia Maria Cajueiro Campos (XXX.487.927-XX); Silvani Maria Campos Varella (XXX.166.057-XX).

13.1. Ministros presentes: Antonio Anastasia (na Presidência) e Aroldo Cedraz (Relator).
13.2. Ministro-Substituto convocado: Marcos Bemquerer Costa.

AROLDO CEDRAZ

Adoto, como Relatório, a instrução da Secretaria de Fiscalização de Integridade de Atos e Pagamentos de Pessoal e de Benefícios Sociais (peça 48) , com pareceres convergentes dos dirigentes daquela unidade e do representante do Ministério Público junto ao TCU.
INTRODUÇÃO
1.	Trata-se de pedido de reexame (peça 29) interposto pelas Sras. Alvanete Maria Campos de Oliveira, Fatima Maria Campos Simoes, Marcia Maria Cajueiro Campos e Silvani Maria Campos Varella, beneficiárias da pensão militar instituída pelo Sr. Boanerges de Souto Campos, na condição de filhas do instituidor, contra o Acórdão 1188/2022-TCU-Segunda Câmara (peça 8) , que teve como relator o Excelentíssimo Senhor Ministro Bruno Dantas.
1.1.	A deliberação recorrida apresenta o seguinte teor:
	ACORDAM, com fundamento no art. 71, incisos III e IX, da Constituição Federal de 1988, c/c os arts. 1º, inciso V, e 39, inciso II, da Lei 8.443/1992, e ainda com os arts. 17, inciso III, 143, inciso II, 260 e 262 do Regimento Interno/TCU, em considerar ilegal e negar registro ao ato em exame e expedir os comandos a seguir discriminados.
1. Processo TC-Processo 036.429/2021-0 (PENSÃO MILITAR) 
	1.1. Interessados: Alvanete Maria Campos de Oliveira (XXX.015.927-XX) ; Fatima Maria Campos Simoes (XXX.905.517-XX) ; Marcia Maria Cajueiro Campos (XXX.487.927-XX) ; Silvani Maria Campos Varella (XXX.166.057-XX) .
	1.2. Órgão/Entidade: Comando da Aeronáutica.
	1.3. Relator: Ministro Bruno Dantas.
	1.4. Representante do Ministério Público: Procurador Marinus Eduardo De Vries Marsico.
	1.5. Unidade Técnica: Secretaria de Fiscalização de Integridade de Atos e Pagamentos de Pessoal e de Benefícios Sociais (Sefip) .
	1.6. Representação legal: não há.
	1.7. Determinações/Recomendações/Orientações: 
	a) dispensar o ressarcimento das quantias indevidamente recebidas de boa-fé, consoante o Enunciado 106 da Súmula de Jurisprudência do TCU;
	b) determinar ao Comando da Aeronáutica que:
	b.1) no prazo de quinze dias, faça cessar os pagamentos decorrentes do ato ora considerado ilegal, sob pena de responsabilidade solidária da autoridade administrativa omissa;
	b.2) no prazo de trinta dias, emita novo ato livre da irregularidade apontada, disponibilizando-o a este Tribunal por meio do Sistema e-Pessoal;
	b.3) no prazo de trinta dias, informe ao TCU as medidas adotadas e disponibilize, por meio do Sistema e-Pessoal, comprovante da data em que as interessadas tomaram conhecimento deste acórdão;
	c) remeter cópia deste acórdão e da instrução da secretaria especializada (peça 5) ao Comando da Aeronáutica (grifos acrescidos) .
HISTÓRICO
2.	A pensão instituída a partir do falecimento de Boanerges de Souto Campos (peça 3) padece de ilegalidade, uma vez que contempla elevação de grau hierárquico por incapacidade definitiva a militar que já estava reformado, em desacordo com a legislação de regência (Acórdão 2225/2019-TCU-Plenário, 5.411/2021-TCU-Primeira Câmara e 7.403/2021-TCU-Segunda Câmara, dentre outros) .
ADMISSIBILIDADE
3.	Reitera-se o exame de admissibilidade contido na peça 30, elaborado pelo SAR/Serur, em que se propôs o conhecimento do recurso interposto, nos termos do artigo 48 da Lei 8.443/1992, c/c os artigos 285 e 286, parágrafo único, do RI/TCU, suspendendo-se os efeitos do caput e dos subitens 1.7, "b", "b.1" e "b.2" do Acórdão 1188/2022-TCU-Segunda Câmara. Observa-se que o Excelentíssimo Senhor Ministro Aroldo Cedraz, mediante despacho de peça 33, concordou com a análise desta unidade técnica.
MÉRITO
4. Delimitação
4.1	Constitui objeto do presente recurso definir se:
	a) houve a incidência da decadência;
	b) houve violação à segurança jurídica;
	c) houve violação à lei.
5. Da incidência da decadência
5.1.	As recorrentes aduzem que houve a incidência da decadência, com base nos seguintes argumentos:
5.2.	É evidente que os órgãos de concessão e fiscalização das respectivas Forças Armadas, assim como o Tribunal de Contas da União, caso desejasse impugnar tal ato o deveria ter feito dentro do prazo de 5 (cinco) anos, já esgotados e que sua situação individual consolidada não pode mais ser revista pela Administração, com fundamento no art. 54 da Lei 9.784/1999.
5.3.	Decaiu, pois, a Administração - e esta egrégia Corte de Contas é parte integrante da Administração - do direito de rever os atos e normas que pretende atingir.
Análise:
5.4.	Quanto à decadência administrativa, essa só é configurada quando o processo não é julgado após 5 anos contados de sua chegada ao TCU. 
5.5.	Pacificando de vez o tema, o STF fixou a seguinte tese de repercussão geral (tema 445) , no bojo no RE 636.553, de relatoria do Min. Gilmar Mendes:
Em atenção aos princípios da segurança jurídica e da confiança legítima, os Tribunais de Contas estão sujeitos ao prazo de 5 anos para o julgamento da legalidade do ato de concessão inicial de aposentadoria, reforma ou pensão, a contar da chegada do processo à respectiva Corte de Contas. (destacou-se) 
5.6.	Assim, como o ato em reexame foi enviado ao TCU apenas em 2/5/2017 (peça 3) , tendo sido apreciado na Sessão da Segunda Câmara de 15/3/2022 (peça 8) , não há que se falar em decadência administrativa, nem em prescrição quinquenal, tampouco em obrigatoriedade de oitiva prévia das interessadas.
5.7.	Assim, propõe-se a rejeição do argumento apresentado pelas recorrentes.
6. Da segurança jurídica
6.1.	As recorrentes aduzem ter havido violação ao princípio da segurança jurídica, com base nos seguintes argumentos:
6.2.	Não pode o particular, ou mesmo o agente público, ficar eternamente à mercê de possível ação da Administração para rever atos, conhecidos, que afetam de forma importante seu patrimônio jurídico.
6.3.	É evidente que a Administração Pública tem o poder/dever de revisar seus atos, seja por motivos de conveniência e oportunidade, seja por ilegalidade, como consagrado na doutrina e na jurisprudência (Súmula 473, STF) . Todavia, em nome da segurança jurídica das relações, deve fazê-lo dentro do prazo previsto em lei, sob pena de ver consolidada a situação contra a qual pretende se insurgir, conforme já consolidada jurisprudência.
Análise:
6.4.	Sobre o princípio da segurança jurídica, cabe lembrar que a sedimentada jurisprudência da Suprema Corte é no sentido de classificar como ato complexo a concessão de aposentadoria, reforma ou pensão, consoante os seguintes julgados (RMS 3881/SP, MS 19875/DF, RE 195861/ES e MS 23665/DF) .
6.5.	Assim, sendo complexo o ato de pensão militar, este somente passa a estar plenamente formado (perfeito) , válido (aferição da legalidade com reflexo de definitividade perante a Administração) e eficaz (plenamente oponível a terceiros, deixando de apresentar executoriedade provisória) quando recebe o registro pela Corte de Contas. Tal entendimento decorre do disposto no inciso III do art. 71 da Constituição Federal, que estabelece que compete ao Tribunal de Contas da União apreciar, para fins de registro, a legalidade dos atos de admissão, assim como a concessão de aposentadoria, reforma ou pensão.
6.6.	Nessa perspectiva, impõe-se reconhecer que referido ato possui natureza precária (cf., e.g., Acórdão 2482/2007-TCU-Primeira Câmara, Relator Augusto Nardes) , razão pela qual, até que haja o efetivo julgamento e o consequente registro pela Corte de Contas, não há que se falar em ato jurídico perfeito, tendo em vista a ausência de aperfeiçoamento e definitividade do ato.
6.7.	A propósito do tema, colaciona-se entendimento esposado pela Corte Constitucional ao decidir no âmbito do RE-195.861/ES:
APOSENTADORIA - ATO ADMINISTRATIVO DO CONSELHO DA MAGISTRATURA - NATUREZA - COISA JULGADA ADMINISTRATIVA - INEXISTÊNCIA. O ato de aposentadoria exsurge complexo, somente se aperfeiçoando com o registro perante a Corte de Contas. Insubsistência da decisão judicial na qual assentada, como óbice ao exame da legalidade, a coisa julgada administrativa. (grifos acrescidos) 
6.8.	No caso em apreço, não houve o respectivo registro em razão da constatação de ilegalidade no ato, o que afasta, por si só, a presunção de legitimidade do ato administrativo que concedeu o benefício à recorrente, não havendo, assim, que se falar em violação da segurança jurídica ou de proteção da confiança.
6.9.	Nesse sentir, opina-se pela rejeição dos argumentos apresentados pelas recorrentes.
7. Do princípio da legalidade
7.1.	As recorrentes aduzem que teria havido violação ao princípio da legalidade, com base nos seguintes argumentos:
7.2.	O que se pode concluir é que não pode a administração reduzir a pensão da recorrente, por estar indo contra a lei, sem previsão legal para tanto.
Análise:
7.3.	O ato em reexame foi julgado ilegal, por ausência de previsão legal que autorize o cálculo da pensão com base no soldo correspondente a um grau hierárquico superior acima do que já se encontrava o instituidor, por ocasião da concessão inicial da reforma, conforme o entendimento firmado pelo Acórdão 2225/2019-TCU-Plenário, cujo sumário dispõe:
Sumário: atos de reforma. Alteração de uma das concessões para elevação, em um grau hierárquico, do posto sobre o qual calculados os proventos do inativo, em face da superveniência de invalidez permanente decorrente de doença especificada em lei. Militar anteriormente reformado com proventos já calculados sobre o posto hierárquico superior, por tempo de serviço. Ausência de previsão legal para extensão da vantagem estabelecida no art. 110 da Lei 6.880/1980 a militares já reformados, bem como para o acréscimo de dois postos no cálculo dos proventos. Negativa de registro. Determinações. Legalidade e registro das demais concessões (grifos acrescidos) .
7.4.	De fato, assim dispõe o art. 110 da Lei 6.880/1980:
Art. 110. O militar da ativa ou da reserva remunerada, julgado incapaz definitivamente por um dos motivos constantes dos incisos I e II do art. 108, será reformado com a remuneração calculada com base no soldo correspondente ao grau hierárquico imediato ao que possuir ou que possuía na ativa, respectivamente.                    (Redação dada pela Lei nº 7.580, de 1986) 
7.5.	Ex positis, entende-se que o acórdão ora recorrido se baseou nas leis em vigor para o julgamento pela ilegalidade da pensão militar em reexame e, por via de consequência, não há que se falar em violação ao princípio da legalidade.
CONCLUSÃO
8.	Diante do exposto, conclui-se que:
	a) não houve a incidência da decadência;
	b) não houve violação à segurança jurídica;
	c) não houve violação à lei.
 8.1.	Nesse sentir, opina-se pela negativa de provimento do presente recurso.
PROPOSTA DE ENCAMINHAMENTO
9.	Diante do exposto, com base no art. 48 da Lei n. 8.443/92, submete-se o presente processo à consideração superior, propondo-se a adoção das seguintes medidas:
	a) conhecer do presente pedido de reexame, para, no mérito, negar-lhe provimento;
	b) informar as recorrentes e demais interessados do acórdão a ser proferido, destacando que o relatório e o voto que o fundamentam podem ser acessados por meio do endereço eletrônico www.tcu.gov.br/acordaos. 
	É o Relatório.

Tiago Mascarenhas da Costa Marques (205521/OAB-RJ), representando Fatima Maria Campos Simões, Marcia Maria Cajueiro Campos, Silvani Maria Campos Varella e Alvanete Maria Campos de Oliveira.

Procurador Sergio Ricardo Costa Caribé.

PENSÃO MILITAR. INDEVIDO BENEFÍCIO CORRESPONDENTE A DOIS GRAUS HIERÁRQUICOS SUPERIORES AO POSTO OU GRADUAÇÃO DO INSTITUIDOR NA ATIVA. PEDIDO DE REEXAME. ARGUMENTOS INSUFICIENTES PARA ALTERAR O ACÓRDÃO RECORRIDO. NEGATIVA DE PROVIMENTO.

PENSÃO MILITAR (PMIL)

Secretaria de Fiscalização de Integridade de Atos e Pagamentos de Pessoal e de Benefícios Sociais (Sefip).

Trata-se de Pedido de Reexame interposto por Alvanete Maria Campos de Oliveira, Fátima Maria Campos Simões, Marcia Maria Cajueiro Campos e Silvani Maria Campos Varella, beneficiárias da pensão militar instituída pelo Sr. Boanerges de Souto Campos, contra o Acórdão 1188/2022-TCU-Segunda Câmara, relator o Ministro Bruno Dantas.
O presente ato foi considerado ilegal uma vez que contempla elevação de grau hierárquico por incapacidade definitiva a militar que já estava reformado, em desacordo com a legislação de regência e com a jurisprudência, a exemplo do Acórdão 2225/2019-TCU-Plenário, relatado pelo ministro Benjamim Zymler. 
Preliminarmente, ratifico o exame de admissibilidade despachado por mim nestes autos, uma vez que o recurso apresentado atende aos requisitos pertinentes à espécie.
Em suma, a recorrente aduz que o acórdão ora recorrido feriu a segurança jurídica, que houve a incidência da decadência do poder/dever do Tribunal para apreciar a presente pensão e que houve violação à lei. 
A Secretaria de Recursos propõe não acolher o recurso, ao entender que não há ajuste a ser feito na decisão atacada. O Ministério Público junto ao TCU acompanha esse entendimento. 
Feito esse breve introito, anuo à proposta alvitrada pela unidade técnica, endossada pelo Parquet especializado, e adoto os fundamentos e argumentos reproduzidos no Relatório precedente como minhas próprias razões de decidir, sem prejuízo dos breves comentários a seguir.
Como lembra a unidade instrutiva, sendo o ato de aposentadoria complexo, este somente passa a estar plenamente formado (perfeito) , válido (aferição da legalidade com reflexo de definitividade perante a Administração) e eficaz (plenamente oponível a terceiros, deixando de apresentar executoriedade provisória) quando recebe o registro pela Corte de Contas. 
Esse entendimento está em linha com a jurisprudência do Supremo Tribunal Federal, o qual classifica como ato complexo a concessão de aposentadoria, reforma ou pensão, consoante os seguintes julgados (RMS 3881/SP, MS 19875/DF, RE 195861/ES e MS 23665/DF) .
Nessa perspectiva, é correta a conclusão de que o referido ato possui natureza precária, razão pela qual, até que haja o efetivo julgamento e o consequente registro pela Corte de Contas, não há que se falar em direito adquirido, ato jurídico perfeito, segurança jurídica, proteção da confiança, ou em irredutibilidade dos proventos, tendo em vista a ausência de aperfeiçoamento e definitividade do ato.
Verifico, também, que não houve decadência. O STF fixou tese de repercussão geral (tema 445) , no âmbito do RE 636.553, de relatoria do Min. Gilmar Mendes, ao decidir que os Tribunais de Contas estão sujeitos ao prazo de 5 anos para o julgamento da legalidade do ato de concessão inicial de aposentadoria, reforma ou pensão, a contar da chegada do processo à respectiva Corte de Contas.
O ato em reexame foi enviado ao TCU em 2/5/2017 e apreciado na Sessão da Segunda Câmara de 15/3/2022, não se completando o quinquênio necessário para a configuração do prazo decadencial.
Por fim, a alegação de ilegalidade da decisão tampouco deve prosperar. O acórdão combatido se baseou nas leis em vigor, como se pode verificar nos fundamentos que o amparam. Além disso, as próprias razões que sustentam o Acórdão 2225/2019-TCU-Plenário, citado acima como precedente, são suficientemente didáticas para corroborar a correção do decidido no âmbito do Acórdão 1188/2022-TCU-Segunda Câmara. 
Resta, portanto, negar provimento ao recurso.
	Ante o exposto, incorporo os pareceres da unidade técnica reproduzidos no Relatório precedente, endossados pelo Parquet, como razões de decidir, entendo que o Pedido de Reexame deve ser negado e VOTO para que o Tribunal adote a minuta de deliberação que submeto a este Colegiado.
TCU, Sala das Sessões, em 24 de janeiro de 2023.
AROLDO CEDRAZ 
Relator